【裁判字號】    95,訴,448
【裁判日期】    950927
【裁判案由】    給付委任報酬
【裁判全文】
臺灣臺北地方法院民事判決               95年度訴字第448號
原      告  乙○○
訴訟代理人  蘇弘志律師
            陳俊斌律師
被      告  日盛國際商業銀行股份有限公司
法定代理人  丙○○
訴訟代理人  甲○○
上列當事人間給付委任報酬事件，本院於中華民國95年9月11日
言詞辯論終結，判決如下：
    主      文
被告應給付原告新台幣玖拾捌萬捌仟壹佰貳拾柒元及自民國九十
五年一月七日起至清償日止，按年息百分之五計算之利息。
原告其餘之訴駁回。
訴訟費用由被告負擔五分之三，餘由原告負擔。
    事實及理由
一、原告起訴主張：被告就坐落高雄市○○區○○路之建築專案
    （下稱系爭專案）之資產管理業務，分2個時期進行：第一
    階段自民國91年2月1日至91年5月28日，由被告與梁耀南建
    築師事務所簽訂管理委任契約書，實際由梁耀南、原告、戊
    ○○組成合夥團隊執行業務，嗣後被告以梁耀南建築師事務
    所執行效果不彰，發函終止上揭契約。第二階段自91年5月
    29日至92年5月8日，由被告以「約聘」方式委任原告執行專
    案，被告並以「日盛國際商業銀行擬辦單」（下稱系爭擬辦
    單）傳真予原告，作為雙方就契約實質內容意思表示合致之
    憑據。而兩造在原告繼續執行業務前確認下列事項：1.原告
    月薪新台幣（下同）8萬元。2.「服務費及獎金」暨「超價
    獎金」維持原告在第一階段契約中應得之部分（合夥3人，
    故為依原證1之契約可得報酬之1/3），即：「服務費及獎金
    」為業績之2.5％X1/3，「超價獎金」為超價之30％Xl/3。
    3.認定第一階段被告應發放之「服務費及獎金」為5,661,50
    0元，其中4,199,000元尚未請款，被告公司相關主管並承諾
    就此部分之發放將保障原告之權益。原告自91年5月29日至
    92年5月8日戮力執行業務，為被告創造1億元以上之利潤，
    但被告竟未完全履行約定之給付義務。本件總銷售金額為75
    5,738,000元，全案成本為654,276,18l元，超價為10l,461,
    819元，原告應領取10％之「超價獎金」為10,146,182元，
    但原告僅領取9,158,055元，故被告欠付「超價獎金」988,1
    27元。又本案至91年5月28日此第一階段未竟工程之「服務
    費及獎金」為5,440,875元，其中已付之人事費用l,462,500
    元，92年9月19日被告未經原告同意私下給付梁耀南建築師
    事務所2,190,875元，仍有l,787,500元未發放，原告依約定
    應領取其中之l/3為595,833元。倘被告否認兩造間就此部分
    有契約關係存在，原告亦得依據無因管理之法律關係訴請被
    告給付。綜上，原告依約可領取之委任報酬共計1,583,960
    元。原告多次向被告請求，被告迄今仍拒絕給付。爰依兩造
    間之委任契約所訂報酬、民法第548條第1項及無因管理之法
    律關係規定請求給付。並聲明：被告應給付原告1,583,960
    元及自起訴狀繕本送達被告翌日起，至清償日止，按年息5
    ％計算之利息。
二、被告則以：依建設公司之成屋或預售屋之銷售實務慣例，以
    分戶方式計算成本，於每戶售出後，即可核算超價獎金並發
    放予其所委任之廣告公司。本件被告亦採此方式計算，於第
    一階段之超價獎金已依第一階段之委任契約全部發放予梁耀
    南建築師事務所，自不可能於第二階段為額外之允諾而重複
    支出超價獎金。原告於92年10月20日之請款申請書亦自認第
    二階段之超價獎金為9,158,055元，其中90萬元部分，原告
    更表示待消防安全檢查取得社區管理委員會設備同意許可後
    再行請領，原告擅以其主觀認定起訴請求超價獎金顯非適當
    。另原告請求給付1,787,500元「委任報酬」為「第一階段
    」之未竟工程施工之專案服務費及雜費，因梁耀南建築師事
    務所並未施作，故梁耀南建築師事務所不得請領上開委任報
    酬，原告非第一階段之契約當事人，自無請求之權利。且被
    告係基於「高雄傑座」之各項細部工程尚未完工之動機，並
    以完成所有細部工程為目的，而約聘原告等5人，每月給付
    固定薪資予原告等5人，原告並負責統籌工地各事務，其義
    務當然包含尋覓承攬廠商、議定價格、監工、估驗及請款等
    事宜，第二階段屬收尾階段，各項未竟工程當然皆屬原告應
    予施作項目，亦為原告之義務，故被告當不可能單獨將其中
    任一項目排除，另行委任或發包予他人，所有未竟工程之完
    成既屬原告之義務，原告當應依委任契約施作，並以善良管
    理人之義務完成所託，原告就此部分之行為亦不該當無因管
    理等語，資為抗辯。並聲明：原告之訴駁回。
三、兩造不爭執事項：
（一）被告就系爭專案之為資產管理業務，曾分二時期進行。第
      一階段，91年2月1日至91年5月28日，由被告與梁耀南建
      築師事務所簽訂管理委任契約書，並委由該事務所執行業
      務。第二階段由被告以約聘方式委由原告等人執行系爭專
      案。
（二）原告與訴外人戊○○前訴請確認渠等與訴外人梁耀南間就
      系爭專案第一階段業務事業之合夥關係存在，並訴請梁耀
      南給付報酬。前經臺中地方法院以92年度訴字第1127號判
      決原告全部勝訴，經梁耀南上訴後，臺灣高等法院臺中分
      院原告訴請確認者係屬過去之法律關係，不得提起，但於
      判決理由中仍認定合夥關係存在。故依據該案之確定判決
      ，梁耀南應給付原告751,821元。
（三）系爭專案總銷售金額為755,738,000元，其中第一階段銷
      售金額為1億7,527萬元，第二階段之銷售金額為580,468,
      000元。
（四）被告確實未給付梁耀南建築師事務所原告起訴狀附件所列
      之1,787,500元，包括專案服務費及雜費：487,500元；專
      案獎金130萬元。原告前以臺中西屯郵局第477號存證信函
      催告被告給付2,387,793 元 ，經被告以台北長安郵局第
      3018號存證信函函覆毋庸給付。
四、兩造之爭點及論述：
    原告主張被告應給付積欠之超價獎金988,127元及未付之服
    務費及獎金595,833元，共計1,583,960元，為被告所否認，
    並以前揭情詞置辯。故本件之主要爭點厥為：(一)被告是否有
    積欠原告超價獎金988,127元，即原告所主張之計算基準是
    否正確？(二)原告請求第一階段委任方案未付款項是否合理有
    據？現就本件之爭點析述如后：
（一）關於被告是否積欠原告超價獎金之爭點部分：
    1.按依據被告與梁耀南建築師事務所簽訂之系爭專案管理委
      任契約書第15條約定「本專案銷售以6億5千萬元為標準底
      價，執行預算若有超支之必要時，連帶調整底價，銷售若
      有超價之部分，以30％為超價獎金，於結案時另外敘獎報
      支。」（見本院卷第12頁）。又被告與梁耀南建築師事務
      所終止第一階段合作後，而與被告關於第二階段之合作部
      分，其中就超價獎金之約定，係依據系爭專案管理委任契
      約書第15條規定，同時將原有超價獎金率30％修訂至10％
      ，此有系爭擬辦單在卷可稽（見本院卷第112、113頁）。
      顯見兩造間關於超價獎金之計算，除由被告一方降低原先
      約聘人員可領取之獎金率以減少其支出外，然關於計算基
      準並未變更。
    2.又關於系爭擬辦單附錄二關於「專案績效獎金及超價獎金
      一覽」中關於專案績效獎金明確記載「依現場至91/5/28
      止銷售金額為1億9,296萬元，下表以5/29 起算銷售金額
      」等語（見本院卷第113頁），可知專案績效獎金係將第
      一階段與第二階段分割獨立計算。然關於超價獎金部分卻
      未如同此規定，此係因則係超價獎金必為將「總銷售金額
      」減去「全案成本」方知所謂超價金額為何，故超價必然
      於結案時才有可能計算得出，未如績效獎金可由各階段銷
      售金額而割裂計算之。
    3.被告雖辯稱其關於超價獎金之計算，係採取分戶計算之方
      式，故得將第一、二階段之超價獎金分割計算，否則倘如
      原告所稱系爭專案尚有幾戶尚未銷售，原告將永無領取超
      價獎金之可能云云。然關於建案銷售時，於不同階段所產
      生之執行成本不一定在該階段產生實際銷售之成果，即在
      銷售前階段可能為打響售案之知名度，而花費較高之成本
      ，但實際上未收同樣效益之銷售效果，至銷售後階段則該
      專案因已廣為消費者所知悉，而無庸再採行特殊之行銷手
      段卻可順利銷售。反之，亦有可能在後階段為使少數賸餘
      戶數出售，而採取較多之促銷手段，須支付較高成本費用
      。故關於超價獎金如採取分階段計算，或逕自除以實際銷
      售戶數計算，顯不可行，且亦有違此制度設計之目的。況
      原告前主張關於超價獎金之計算，係主張依據「結案」時
      之基準計算，系爭專案雖尚有數戶因故未出售，然並未影
      響系爭專案之結案，即可在全部戶數未售罄前，得計算出
      超價獎金之可能，自應認被告前開辯解不足採信。
    4.另系爭擬辦單附錄三關於新舊方案中，在超價獎金欄之比
      較部分係記載「原方案係：（700,000－650,000）X30%＝
      15,000；新方案係：（700,000－650,000 ）X10%＝5,000
      ，單位：仟元」（見本院卷第114頁）。而比較表下端註
      解部分，超價獎金之計算以預計全案銷售7億元為試算標
      準，顯見，被告原估算本案可銷售7億元所計算出來應給
      付之超價獎金，而無論新、舊方案皆以最後結算所得之總
      銷售金額減去實際成本來計算超價獎金，並未分第一階段
      、第二階段來加以計算。
    5.又關於第一階段之銷售，雖非由原告個人而係由梁耀南事
      務所負責，然原告為梁耀南事務所之合夥人之一，且亦因
      原告前執行銷售績效良好，被告方委請原告負責第二階段
      之銷售業務，況被告就超價獎金之設計比率部分已由30％
      降至10％，足見被告已考量如以最終實際超價部分給付原
      告獎金之合理性而為獎金比例之調整，自難認原告個人非
      第一階段之契約當事人，而認為應將超價獎金分割計算。
    6.綜上，系爭專案總銷售金額為7,557,938,000元，執行成
      本為654,276,18l元，超價部分為101,461,819元，則原告
      應可領取之超價獎金為10,146,182元（計算式：101,461,
      819X10%＝10,146,182），然被告僅給付原告9,158,055元
      ，自應再給付原告988,127元。
（二）原告是否得請求第一階段未竟工程服務費及雜費金額1,
      787,500元之1/3部分：
      原告雖主張被告在「約聘」原告繼續承作專案時，除先將
      系爭擬辦單之傳真稿作為契約之實質內容外，被告之相關
      主管林吉勝及丁○○向原告保證，其在第一階段可得之權
      益，故自得請領第一階段未竟工程施工之專案服務費及雜
      費1/3，並以證人戊○○、丁○○之證詞，作為其前揭主
      張之證明方法云云。然查：
    1.第一階段之委任契約當事人乃為梁耀南建築師事務所，原
      告既非契約當事人，自無請求之權利；另梁耀南建築師事
      務所於92年10月23日所出具之請款申請書中亦明白表示：
      「本事務所就上開契約對貴行之款項請求已全數請領完畢
      」（見本院卷第155頁）。從而，就第一階段之「委任報
      酬」而言，被告亦已履行合約之全部義務，梁耀南建築師
      事務並無權利可對被告為請求，遑論非屬契約當事人之原
      告。
    2.另關於被告所屬員工是否曾向原告允諾關於第一階段未竟
      工程施工之專案服務費及雜費，會將梁耀南事務所得領取
      之部分逕自保留1/3予原告等情，證人即與原告同屬梁耀
      南事務所合夥人之戊○○到庭具結證稱「（問：被告員工
      有無告知對原告及你個人權益如何處置？）第一階段結束
      後沒有請款，林吉勝表示等與梁耀南確認合夥關係訴訟後
      再請款。（問：判決之後有無向日盛銀行請款？）有，但
      沒有領到錢，因為被告說梁耀南都領走了。（問：丁○○
      何時何處允諾被告會保留款項？）我打電話給丁○○告訴
      現在還在訴訟，是否梁耀南要取領款時知會一聲。丁○○
      在電話中跟我說，剛好梁耀南在領款，我就問領多少款項
      ，他說他只領他自己的部分，你們的部分等你們訴訟完之
      後再領。」等語（見本院95年5月8日言詞辯論筆錄，本院
      卷第140頁）。然戊○○既與原告同屬梁耀南事務所之合
      夥人，關於被告是否有允諾將第一階段未竟工程之獎金保
      留並發放予原告等各合夥人部分，其立場與原告相同，自
      難認其證詞無偏頗原告之虞。況戊○○自承不清楚兩造間
      約聘契約之洽談過程，且兩造洽談約聘過程時亦未在場（
      見本院卷第139頁背面），故無法由戊○○前開證詞確實
      得知兩造締約過程時，是否果如原告所主張有保留第一階
      段未竟工程獎金1/3予原告。又即便被告所屬員工有允為
      暫先保留第一階段款項，但是否得在原告、戊○○與梁耀
      南事務所關於另件合夥關係確認之訴訟終結後，即由可逕
      自將開保留款項給付非為第一階段契約當事人之原告與戊
      ○○抑或仍應透過梁耀南事務所方得向被告請求，均不得
      而知，故無法僅因戊○○之前揭證詞，遽認定原告得請求
      前開金額。
    3.另關於被告給付各約聘人員獎金或報酬時，無論係議約條
      件或款項給付，均由內部經辦單位即債權管理不人員會簽
      會計處或相關單問，再由總經理批示決行，此有被告提出
      擬辦單、決行紙在卷可稽（見本院卷第111、第119至第12
      3頁），並經證人丁○○證述明確，然本件並未被告內部
      有同意原告領取第一階段未竟工程獎金1/3之相關文件，
      自難認被告有承諾應再給付原告第一階段之未竟。
    4.另關於被告在第二階段約聘人員薪資、獎金之規劃上，給
      予每月約聘人員固定薪資，此為第一階段所無。被告既基
      於系爭專案之各項細部工程尚未完工之動機，並以完成所
      有細部工程為目的，而約聘原告等人，每月給付固定薪資
      予原告等人，原告並負責統籌工地各事務，其義務當然包
      含尋覓承攬廠商、議定價格、監工、估驗及請款等事宜，
      此均為原告以受任人之身分所應負擔之義務，否則被告何
      須支付原告每月80,000元之高薪予原告。又第二階段屬收
      尾階段，各項未竟工程當然皆屬原告應予施作項目，亦為
      原告之義務，故被告當不可能單獨將其中任一項目排除，
      另行委任或發包予他人。所有未竟工程之完成既屬原告之
      義務，原告當應依委任契約施作，並以善良管理人之義務
      完成所託，原告自無依據無因管理之法律關係，請求此部
      分之費用。
五、綜上所述，被告既尚有超價獎金988,127元部分尚未給付原
    告，原告自得依據契約關係請求被告給付。從而，原告依據
    委任契約請求被告給付988,127元及自起訴狀繕本送達翌日
    （即95年1月7日）起至清償日止，按年息5％計算之利息，
    為有理由，自應准許。至原告逾此部分之請求，即屬無據，
    應予駁回。
六、因本件事證已臻明確，兩造其餘主張陳述及所提之證據，經
    本院斟酌後，認與判決結果不生影響，均毋庸再予論述，附
    此敘明。
七、訴訟費用負擔之依據：民事訴訟法第79條。
中    華    民    國    95    年    9     月    27    日
                    民事第四庭  法  官  黃柄縉
以上正本係照原本作成
如對本判決上訴，須於判決送達後20日內向本院提出上訴狀
中    華    民    國    95    年    9     月    27    日
                                書記官  楊湘雯


司法院資訊處製作；財團法人民間司法改革基金會備份。
